【裁判字號】    97,訴,73
【裁判日期】    970422
【裁判案由】    毒品危害防制條例
【裁判全文】
臺灣臺北地方法院刑事判決                97年度訴字第73號
公  訴  人  臺灣臺北地方法院檢察署檢察官
被      告  乙○○
選任辯護人  趙平原律師
上列被告因毒品危害防制條例案件，經檢察官提起公訴（96年度
偵字第23911 號），本院判決如下：
    主  文
乙○○轉讓第一級毒品，處有期徒刑壹年肆月，轉讓第一級毒品
所得新臺幣伍仟元沒收之，如全部或一部不能沒收時，以其財產
抵償之；又幫助施用第一級毒品，處有期徒刑拾月。應執行有期
徒刑貳年，轉讓第一級毒品所得新臺幣伍仟元沒收之，如全部或
一部不能沒收時，以其財產抵償之。
    事  實
一、乙○○明知古柯鹼係毒品危害防制條例第2 條第1 項第1款
    所定第一級毒品，不得非法轉讓、施用，仍染上施用古柯鹼
    惡習。
  (一)乙○○與甲○○為朋友關係，甲○○亦有施用毒品古柯鹼習
    慣，而曾向乙○○詢問能否取得古柯鹼供自己施用，嗣乙○
    ○以每包淨重0.6 公克至0.7 公克，價格為新臺幣（下同）
    5,000 元，向王豐裕（已死亡）購買取得數包古柯鹼後，除
    將部分供自己施用外，並基於轉讓第一級毒品之犯意，擬將
    其中1包 古柯鹼以原價轉讓與甲○○，而於96年5 月間某日
    ，乙○○先與甲○○聯絡，告知甲○○有古柯鹼1 包可提供
    及價錢5,000 元，2 人並約定交付古柯鹼地點。嗣96年5 月
    7 日21 時 許，乙○○即持第一級毒品古柯鹼1 包（重約
    0.6 至0.7 公克）與甲○○約於臺北市○○○路附近巷內，
    將該古柯鹼交付予甲○○，甲○○則係以轉帳之方式，將
    5,000 元款項轉入乙○○所有不詳銀行帳戶內。
  (二)乙○○知悉王豐裕擁有純度、品質甚佳之古柯鹼，且1 次需
    購買4 包古柯鹼，每包價格5,000 元，價金共計20,000元之
    方式販售後，亟欲購入該古柯鹼供己施用，惟乙○○斯時僅
    有5, 000元，乃於96年5 月8 日17時許以其所有門號0000
    00 0000 號行動電話（未扣案）與甲○○所使用門號000000
    0000號行動電話聯絡，邀集甲○○出資15,000元，共同合資
    購買該古柯鹼，甲○○應允後，即匯款15,000元至乙○○所
    有不詳銀行帳戶內。乙○○竟基於幫助甲○○施用第一級毒
    品古柯鹼犯意，於同年月日，將甲○○所匯入之前揭15,000
    元領出，連同自己出資之5,000 元，共計20,000元，在臺灣
    地區內某不詳地點，向王豐裕購買第一級毒品古柯鹼4 包，
    購得以後，在於其位於臺北市○○區○○路199 巷15號8 樓
    住處內，將甲○○出資、由其代購之古柯鹼毒品3 包交付甲
    ○○，甲○○並與乙○○當場施用第一級毒品古柯鹼共4 包
    ，以此方式幫助甲○○非法施用第一級毒品古柯鹼，乙○○
    、甲○○2 人即將所合資購得之前開4 包古柯鹼毒品當場施
    用殆盡。
二、嗣因警員接獲線報，對甲○○所使用之前揭行動電話進行監
    聽後，認與甲○○有電話聯繫之乙○○涉及犯罪，乃於96年
    11 月14 日，持臺灣臺北地方法院搜索票及臺灣臺北地方法
    院察署檢察官拘票，前往乙○○上開住處執行搜索並拘提乙
    ○○，而查知上情。
三、案經內政部警政署刑事警察局移送臺灣臺北地方法院檢察署
    檢察官偵查起訴。
    理  由
壹、證據能力：
一、按被告以外之人於檢察事務官、司法警察官或司法警察調查
    中所為之陳述，與審判中不符時，其先前之陳述具有較可信
    之特別情況，且為證明犯罪事實存否所必要者，得為證據，
    刑事訴訟法第159 條之2 定有明文。而法文中所謂「前後陳
    述不符」要件，應就前後階段之陳述進行整體判斷，以決定
    其間是否具有實質性差異，惟無須針對全部陳述作比較，陳
    述之一部分有不符，亦屬之。且所謂「前後陳述不符」應採
    廣義之解釋，不論係被告以外之人先後陳述內容有實質上之
    相反或不一致，或於審判中拒絕證言均屬之。所謂「有較可
    信之特別情況」，係屬「信用性」之證據能力要件，而非「
    憑信性」之證據證明力，法院自應比較其前後陳述當時之原
    因、過程、內容、功能等外在環境加以觀察，以判斷先前之
    陳述，是否出於真意之供述、有無違法取供等，其信用性獲
    得確定保障之特別情況。又所謂「為證明犯罪事實存否所必
    要者」，係指就具體個案案情及相關卷證判斷，為發現實質
    真實目的，認為除該項審判外之陳述外，已無從再就同一供
    述者，取得與其上開審判外陳述之相同供述內容，倘以其他
    證據代替，亦無從達到同一目的之情形而言，合先敘明。查
    本案證人甲○○於本院審理中已表示恐因陳述致自己受刑事
    訴追或處罰為由，依刑事訴訟法第18 1條規定拒絕證言（見
    本院97年3 月27日審判筆錄第3 頁）。而證人甲○○之警詢
    證述內容，均未見證人甲○○有向檢察官提及有遭不法取供
    或證述不實之處，足見證人甲○○於警詢中證詞係出於任意
    ，並無違法取供情事，顯然有較可信之特別情況。又被告是
    否販賣或轉讓第一級毒品與證人甲○○或幫助證人甲○○施
    用第一級毒品古柯鹼乙節，除被告外，僅證人甲○○詳其原
    委，無其他證據可代替。揆諸首揭法文及說明，證人甲○○
    於警詢中所為之陳述，雖屬傳聞證據，而與審判中陳述不符
    ，但客觀上具有較可信之特別情況，且亦為證明犯罪事實存
    否所必要，應認得採為裁判基礎，而認有證據能力。
二、被告以外之人於偵查中向檢察官所為之陳述，除顯有不可信
    之情況者外，得為證據，刑事訴訟法第159 條之1 第2 項定
    有明文，證人甲○○於偵查中之陳述，雖亦係審判外之陳述
    ，惟其於偵查中之陳述，既經具結後始接受檢察官詢問，有
    證人結文1 份在卷可參，亦非非法取得，並無顯有不可採信
    之情況，是本院認證人甲○○前開偵查中之陳述，有證據能
    力。
三、按被告以外之人於審判外之言詞或書面陳述，除法律有規定
    者外，不得作為證據。又被告以外之人於審判外之陳述，雖
    不符前4 條之規定，而經當事人於審判程序同意作為證據，
    法院審酌該言詞陳述或書面陳述作成時之情況，認為適當者
    ，亦得為證據。當事人、代理人或辯護人於法院調查證據時
    ，知有第159 條第1 項不得為證據之情形，而未於言詞辯論
    終結前聲明異議者，視為有前項同意，刑事訴訟法159 條第
    1 項、第159 條之5 分別定有明文。查本件檢察官所提出通
    訊監察譯文（見96年度聲拘字第161 號卷第38頁至第43頁）
    ，仍屬監聽人員所製作之審判外之陳述（參見97年台上字第
    1191號判決要旨），而屬傳聞證據，惟檢察官、被告、辯護
    人就上開審判外之陳述，於本院審理中，並不爭執證據能力
    ，復未曾於言詞辯論終結前聲明異議，且被告亦自承為其聲
    音對話內容等情（見被告於97年2 月25日刑事聲請狀所載）
    ，本院審酌該等監聽譯文內容作成時之情況，並無違法取證
    及證明力過低之瑕疵，亦認以之作為證據為適當，依前揭規
    定說明，自得為證據。
貳、實體方面：
一、關於犯罪事實欄一(一)部分即轉讓第一級毒品古柯鹼予證人甲
    ○○：
    訊據被告固不否認有於犯罪事實欄一(一)所示之時間地點交付
    證人甲○○第一級毒品古柯鹼1 包（重約0.6 公克至0.7 公
    克）之事實，惟矢口否認有何轉讓第一級毒品海洛因犯行，
    辯稱：伊與證人甲○○是朋友關係，2 人常在一起施用古柯
    鹼毒品，證人甲○○亦會要求伊代為購買。此次仍是與證人
    甲○○合資向藥頭王豐裕購買古柯鹼2 包，1 人分得1 包，
    並無轉讓古柯鹼毒品予證人甲○○牟利云云。經查：
  (一)被告確實有於上開犯罪事實欄一(一)所示時間、地點將第一級
    毒品古柯鹼1 包出售予證人甲○○等情，已經證人甲○○於
    警詢及偵查中證述明確，證人甲○○於警詢中證稱：96年農
    曆年開始有向被告購買古柯鹼毒品，單價是1 包5,000 元，
    但重量只有0.6 公克等語（見96年聲拘字第161 號偵查卷第
    7 頁背面）；於偵查中再證稱：96年5 月7 日有跟被告購買
    1 包古柯鹼毒品，重量約0.6 公克至0.7 公克。這次有交易
    成功。這次是約在忠孝東路後面的巷子，一出來正好是光復
    停車場，1 小包是5,000 元，伊都是先轉帳，然後被告才拿
    貨給伊等語（見96年度偵字第23911 號偵查卷第182 頁、96
    年度聲拘字第161 號偵查卷第11頁背面），而證人甲○○與
    被告並無仇恨、恩怨關係，此為被告所不否認，證人甲○○
    應無故意為虛偽陳述之必要。抑且，觀諸卷附被告與證人甲
    ○○於96年5 月7 日21時35分19秒、96年5 月7 日22時25分
    16秒之電話監聽譯文內容：「B （即發話者乙○○）：我已
    經出門了，你在哪裡。A （即受話者甲○○）：一樣啊。‧
    ‧‧B （即發話者乙○○）：‧‧‧會讓你滿意就對了啦，
    說要交朋友嘛，姊姊對我也不錯‧‧‧」、「B （即發話者
    乙○○）：你在哪裡？A （即受話者甲○○）：嗯你到那邊
    了嗎？B （即發話者乙○○）：快到了。A （即受話者甲○
    ○）：那你就那個便利商店那個巷子進來，我在那個巷子快
    到底那邊等你」等語（見96年聲拘字第161 號偵查卷第41頁
    ），該等電話監聽譯文內容亦與證人甲○○上開證述情節相
    符合，足見證人甲○○確實曾於96年5 月7 日向被告買受第
    一級毒品古柯鹼，並支付5,000 元價款之事甚明。
  (二)按所謂販賣毒品，雖不以事後是否果有得利為要件，但仍須
    以營利之意思，而有販入或賣出之行為，方足構成，倘始終
    無營利之意思，縱以購入原價或低於原價有償讓與他人，僅
    屬轉讓範疇，自難謂為販賣行為（最高法院84年度臺上字第
    6169號判決可資參照）。查：
  (1)本件被告雖確曾有於96年5 月7 日出售第一級毒品古柯鹼予
    證人甲○○並取得價款之事實，如前所述，然依前揭說明，
    尚難遽以推論被告即有販賣第一級毒品古柯鹼營利之意思，
    實需再佐以其他事證綜合判斷之。而依被告於警詢及偵查中
    供與證人甲○○是好朋友，認識1 年多（見96年度偵字第23
    911 號偵查卷第55頁、第76頁），且經本院再檢視卷附被告
    與證人甲○○於96年5 月間電話監聽譯文內容，2 人尚且閒
    聊出國、生病等日常生活瑣事，被告並對證人甲○○噓寒問
    暖等情，及徵諸被告尚有於96年5 月8 日與證人甲○○合資
    購買第一級毒品古柯鹼共同施用之情事，如後所述，顯見被
    告與證人甲○○間情誼特殊、關係非淺，被告以其購入第一
    級毒品古柯鹼原價轉讓予證人甲○○施用而無賺取價差，尚
    非絕無可能之事。
  (2)況遍查卷證資料，並無他人出面指證被告確有販賣第一級毒
    品古柯鹼以營利，及本案警員於96年11月14日對被告位於臺
    北市○○區○○路199 巷15號8 樓住處執行搜索時，亦無查
    扣任何第一級毒品古柯鹼、磅秤，甚或分裝袋，苟若被告確
    有公訴人所指稱從事販賣第一級毒品古柯鹼之行為，當無可
    能為警查獲被告之際，均未查獲相關供以販賣之第一級毒品
    古柯鹼或相關物品之理。
  (3)證人甲○○於偵查中雖證稱：王豐裕有跟伊說，乙○○的進
    價約2,500 元左右，但是賣伊5,000 元等語，然此僅係證人
    聽聞王豐裕所言，至於是否真為被告向王豐裕買入古柯鹼毒
    品之實際價格，不無疑問。況依被告自承有施用古柯鹼之惡
    習，被告必曾多次向毒品上游購買古柯鹼毒品以供施用，則
    證人甲○○聽聞王豐裕所稱之被告買入古柯鹼價格為2, 500
    元之事，究竟是指何次買賣？何數量？顯然並不明確，本院
    實難依此而認被告本次亦是以2,500 元之價格購入約0.6 公
    克至0. 7公克之古柯鹼毒品。
  (4)至公訴人另以證人甲○○自稱向王豐裕購買0.7 公克之古柯
    鹼毒品價格僅為4,000 元，證人丙○○亦表示向王豐裕購買
    1 公克古柯鹼毒品價格僅為3,500 元，因而推認被告此次以
    5,000 元價格出售0.6 公克至0.7 公克之古柯鹼毒品予證人
    甲○○即有販售毒品牟利乙節。惟毒品並無公定之價格，無
    論瓶裝或紙包，均可任意分裝增減分量，而每次買賣之價差
    ，亦隨時依雙方資力、關係之深淺、需求之數量、來源是否
    充裕、販賣者是否渴求資金、查緝是否嚴緊、購買者被查獲
    時供述購買對象之可能性之風險評估及毒品純度差異等，而
    異其標準，非可一概而論。則王豐裕縱然曾以4,000 元或3,
    500 元之價格將古柯鹼毒品出售證人甲○○、丙○○，亦不
    足證明犯罪事實欄一(一)中被告向王豐裕買入之毒品必定低於
    5,000 元之價格，而再以高於進價價格轉售證人甲○○牟利
    ，是公訴人此部分所述，仍不足為被告不利之認定。
  (5)此外，復查無其他任何證據足資證明被告係基於營利之目的
    而販入第一級毒品古柯鹼或有低買高賣之情，則其前揭以原
    價轉讓第一級毒品古柯鹼予證人甲○○之行為僅能論以毒品
    危害防制條例第8 條第1 項之轉讓第一級毒品罪。再者，證
    人甲○○於前揭警詢及偵查中一再證稱：本次係以5,000 元
    代價向被告購買古柯鹼毒品等語，依此，足認被告以原價轉
    讓古柯鹼毒品予證人甲○○，轉讓毒品所得為5,000 元。
  (三)綜上，被告此部分犯行事證明確。
二、關於犯罪事實欄一(二)部分即幫助證人甲○○施用第一級毒品
    古柯鹼：
  (一)此部分犯罪事實，業經被告於偵查及本院審理中均坦承不諱
    （見96年度偵字第23911 號偵查卷第76頁、本院97年2 月14
    日準備程序筆錄第2 頁），核與證人甲○○於警詢及偵查中
    證述確實曾於96年5 月8 日支付15,000元買受古柯鹼毒品3
    包，並有施用該買得之毒品等情相符合（見96年度聲拘字第
    161 號偵查卷第8 頁、96年度偵字第23911 號偵查卷第182
    頁），復有卷附監聽譯文對話情節內容1 份（見96年度聲拘
    字第161 號偵查卷第42頁、第43頁）在卷可稽。足徵被告前
    開自白與事實相符合，堪予採信。
  (二)雖公訴人起訴認被告於上開時、地係販售證人甲○○第一級
    毒品古柯鹼3 包以牟利云云。惟此為被告所否認，且查：
  (1)經本院檢視被告與甲○○於96年5 月8 日17時20分36秒、96
    年5 月8 日19時39分51秒、96年5 月8 日21時50分42秒之電
    話監聽譯文內容：「B （即發話者乙○○）：喔，那個，找
    到好的了。A （即受話者甲○○）：然後呢。B （即發話者
    乙○○）：你要拿嗎‧‧‧B （即發話者乙○○）：這次一
    次要拿4 個我自己拿一個，因為我自己這次要一次拿4 個所
    以我先跟你拿15,000。‧‧‧」、「A （即發話者甲○○）
    ：你先去拿嘛。B （即受話者乙○○）：我不夠（錢）。‧
    ‧‧。A （即發話者甲○○）：那你為什麼非得要跟我拿錢
    。B （即受話者乙○○）：因為我身上錢不夠，只剩5,000
    元，就要叫4 位小姐（即古柯鹼）。‧‧‧B （即受話者乙
    ○○）：今天是一次叫4 位小姐，所以我錢不夠，我可以跟
    你講，今天你覺得不好我明天拿給你15,000，為什麼因為你
    覺得不好別人會覺得好‧‧‧B （即受話者乙○○）：那我
    跟你借15, 000 。‧‧‧B （即受話者乙○○）：小青姐，
    這是我答應你的事情我一定要做到，我也可以不要，真的是
    他東西好，今天是我錢不夠。A （即發話者甲○○）：可是
    我不想這樣跑來跑去好累喔。B （即受話者乙○○）：你只
    是轉（帳）給我，你也不用跑來南港，我拿過去給你。」、
    「（即受話者乙○○）：馬上入帳我領到了」等語（見96年
    度聲拘字第161 號偵查卷第42頁至第43頁）。而以2 人當下
    對話內容觀之，足見被告本次係在知悉王豐裕擁有純度、品
    質甚佳之古柯鹼，且1 次需購買4 包古柯鹼，每包價格5,00
    0 元，價金共計20,000元之方式販售後，亟欲購入該古柯鹼
    供己施用，惟斯時僅有5, 000元，乃邀集證人甲○○合資購
    買價格共計20,000元之古柯鹼毒品4 包，並無販售毒品予證
    人甲○○之情。
  (2)再衡諸被告當日所購入之4 包古柯鹼毒品，於返回被告南港
    住處後即將其中3 包古柯鹼毒品交付予證人甲○○，其後該
    2 人即將所購得之4 包古柯鹼立即共同施用殆盡之事實，業
    據證人甲○○證述詳實，此部分核與被告歷次供述互核一致
    ，且被告於遭警員拘提到案後即經本院羈押，而證人甲○○
    亦因另案羈押於臺灣桃園女子監獄，渠2 人就該次購入4 包
    古柯鹼毒品後即共同施用殆盡之供述顯屬實在，而非事後勾
    串迴護之詞。復參酌被告該日出資僅有5,000 元，遠低於證
    人甲○○所出資之15,000元，然渠2 人仍可共同施用所購得
    古柯鹼毒品殆盡，更可證被告實無營利意圖可言，且被告與
    證人甲○○之間情誼深厚，始會不計較彼此出資金額而共同
    施用古柯鹼，從而客觀上已可認定被告與證人甲○○間非毒
    品販賣情形，甚為明確。
  (3)至證人甲○○於偵查中證稱：96年5 月8 日亦是向被告購買
    毒品等語，然以營利之意圖交付毒品，而收取對價之行為，
    觸犯販賣毒品罪；苟非基於營利之意圖，而以原價或低於原
    價有償轉讓毒品與他人，僅得以轉讓毒品罪論處；若無營利
    之意圖，僅基於幫助施用毒品者取得供施用毒品之目的，而
    出面代購，或共同合資購買並分攤價金及分受毒品，則屬應
    否成立施用毒品罪或其幫助犯之範疇，3 者行為互殊，且異
    其處罰。而此非一般常識，屬於法律之專業認知，非一般人
    皆可區別，尤其對證人甲○○而言，其確實有花錢購買古柯
    鹼，是其縱陳稱向被告購買古柯鹼毒品乙節，亦難依此憑以
    認定證人甲○○陳述之真意即是表示被告有公訴人所指稱之
    販賣第一級毒品之犯行。是公訴人認被告此部分所為亦係涉
    犯販賣毒品罪嫌，實乏依據。
  (三)綜上，被告有幫助證人甲○○施用第一級毒品古柯鹼之犯行
    ，事證明確，堪予認定，應依法論科。
三、按古柯鹼係毒品危害防制條例第2 條第2 項第1 款所規範之
    第一級毒品。核被告於如犯罪事實一(一)所為係犯毒品危害防
    制條例第8 條第1 項之轉讓第一級毒品罪；於如犯罪事實欄
    一(二)所為係犯刑法第30條、毒品危害防制條例第10條第1 項
    之幫助犯施用第一級毒品罪。被告於犯罪事實欄一(一)、(二)犯
    行中持有第一級毒品古柯鹼之低度行為，已為轉讓或幫助施
    用之高度行為所吸收，不另論罪。公訴人起訴雖認犯罪事實
    欄一(一)、(二)所示均涉有毒品危害防制條例第4 條第1 項之販
    賣第一級毒品罪嫌，實有誤會，已如前所述，惟社會基本事
    實相同，自俱應變更起訴法條。被告於如犯罪事實欄一(二)中
    幫助證人甲○○施用第一級毒品部分，並按正犯之刑減輕其
    刑。被告所犯上開幫助施用第一級毒品及轉讓第一級毒品2
    罪間，犯意各別，犯罪構成要件亦不相同，應分論併罰。而
    毒品危害防制條例第8 條第6 項規定：「轉讓毒品達一定數
    量者，加重其刑至2 分之1 ，其標準由行政院定之」，依轉
    讓持有毒品加重其刑之數量標準第2 條規定：「轉讓、持有
    毒品達一定數量者，加重其刑至2 分之1 ，其標準如下：一
    、第一級毒品：淨重5 公克以上。‧‧‧前項所稱淨重，指
    除去包裝後之毒品重量」。本件被告於犯罪事實欄一(一)轉讓
    證人甲○○之第一級毒品古柯鹼淨重僅0.6 至0.7 公克公，
    尚未逾淨重5 公克，自毋庸加重其刑，併此敘明。爰審酌被
    告除本身有施用毒品犯行外，竟轉讓第一級毒品及以合資購
    買毒品之方式幫助他人施用第一級毒品，足以戕害他人身心
    ，危害社會秩序，及其轉讓毒品、幫助施用毒品之數量、次
    數，犯案後尚能坦承部分犯行等態度，及被告之智識程度、
    生活狀況及前未曾受有期徒刑宣告而素行尚可等一切情狀，
    分別量處如主文所示之刑，並定其應執行之刑。
四、被告於犯罪事實欄一(一)中關於轉讓第一級毒品古柯鹼所得5,
    000 元，雖未扣案，仍應依毒品危害防制條例第19條第1項
    之規定在該項主文欄項下予以宣告沒收，如全部或一部不能
    沒收時，以其財產抵償之。另未扣案用以聯絡之門號000000
    0000號行動電話，雖係被告所有，然究屬其平日通信聯絡所
    用之物，尚難認係專供販賣毒品所用，是本院不對之宣告沒
    收。
據上論結，應依刑事訴訟法第299 條第1 項前段、第300 條、毒
品危害防制條例第8 條第1 項、第10條第1 項、第19條第1 項、
刑法第11條、第30條、第51條第5 款，判決如主文。
本案經檢察官葉雅婷到庭執行職務。
中    華    民    國    97    年    4     月    22    日
                 臺灣臺北地方法院刑事第二庭
                     審判長法  官  劉煌基
                           法  官  葉力旗
                           法  官  賴淑美
上正本證明與原本無異。
如不服本判決，應於判決送達後10日內向本院提出上訴狀 (應附
繕本)， 上訴於臺灣高等法院。
                           書記官 許翠燕
中    華    民    國    97    年    4     月    22    日
附論罪科刑依據之法條：
毒品危害防制條例第8條第1項
轉讓第一級毒品者，處1 年以上7 年以下有期徒刑，得併科新臺
幣1 百萬元以下罰金。
毒品危害防制條例第10條
施用第一級毒品者，處 6 月以上 5 年以下有期徒刑。
施用第二級毒品者，處 3 年以下有期徒刑。


司法院資訊處製作；財團法人民間司法改革基金會備份。
